臺灣臺北地方法院民事判決　　　　　　　88年度訴字第2841號
原　　　告　丁○○
　　　　　　己○○
　　　　　　丙○○
　　　　　　庚○○
　　　　　　戊○○
　　　　　　乙○○
共　　　同
訴訟代理人　陳長甫律師
被　　　告　壬○○
　　　　　　子○○
兼上列二人
共　　　同
訴訟代理人　寅○○　　住台北市○○路○段八十六號
被　　　告　丑○○　　住台北市○○路○段一一七號七樓
兼上列一人
訴訟代理人　甲○○　　住台北縣新店市○○路○段一一八號十
上列一人之
訴訟代理人　辛○○　　住台北市○○路○段一一七號七樓
被　　　告　癸○○　　住台北市○○路○段八十六號
上列當事人間履行契約事件，本院於民國九十六年七月十七日言
詞辯論終結，判決如下：
    主  文
被告子○○、壬○○、寅○○、癸○○、丑○○應連帶以繼承自
被繼承人龔琅生之遺產為限，與被告甲○○連帶給付原告新台幣
貳佰壹拾陸萬貳仟玖佰柒拾捌元，及自民國八十八年六月二十四
日起至清償日止按年息百分之五計算之利息。
原告其餘之訴駁回。
訴訟費用由被告子○○、壬○○、寅○○、癸○○、丑○○連帶
以繼承自被繼承人龔琅生之遺產為限，與被告甲○○連帶負擔。
本判決第一項於原告以新台幣柒拾貳萬壹仟元供擔保後得假執行
；但被告子○○、壬○○、寅○○、癸○○、丑○○如以繼承自
被繼承人龔琅生之遺產新臺幣貳佰壹拾陸萬貳仟玖佰柒拾捌元為
原告預供擔保，或被告甲○○以新臺幣貳佰壹拾陸萬貳仟玖佰柒
拾捌元為原告預供擔保，得免為假執行。
原告其餘假執行之聲請駁回。
    事  實
甲、原告方面：
一、聲明：(一)被告應連帶給付原告新台幣（下同）二百十六萬二
    千九百七十八元，及自起訴狀繕本送達翌日（即民國八十八
    年六月二十四日）起至清償日止按年息百分之五計算之利息
    ；(二)前項聲明，原告願供擔保請准宣告假執行；(三)訴訟費用
    由被告負擔。
二、陳述略稱：
  (一)原告被繼承人陳黃秀治於七十九年間經由被告之被繼承人龔
    琅生之遊說，參與其以香港兆匯投資有限公司（下稱香港兆
    匯公司）中資名義在中國大陸福建廈門市所投資興建之金源
    大廈，而陳黃秀治所投資金額之股份附股於出名營業人（出
    名邀請投資之人）龔琅生之名下，為隱名合夥關係，陳黃秀
    治已依約於七十九年六月二十五日及八十年五月九日給付出
    資一百零八萬二千九百七十八元及一百零八萬元，有股金收
    據為憑，而陳黃秀治與龔琅生就投資廈門市金橋房地產開發
    有限公司（下稱金橋公司）所興建金源大廈成立隱名合夥關
    係，亦經台灣高等法院八十八年度上易字第五八○四號刑事
    判決所認定，而亦參與本件投資之被告甲○○（龔琅生之妻
    ，香港兆匯公司董事）八十九年四月六日答辯狀稱：「先夫
    基於鄉誼及原告的拜託，遂答應由其個人所佔金源大廈總投
    資額的百分之六中讓渡百分之二點四予原告，以作為該大廈
    之隱名合夥。」，又其八十九年十二月間（未記日期）答辯
    (三)狀第二項：「香港兆匯公司部分股東轉投資廈門金橋公司
    ，起造金源大廈，其中龔琅生先生於金源大廈股份中原告為
    隱名合夥，佔該大廈原始投資總額的百分之二點四一事，固
    屬實在」，均自認在案，被告子○○、壬○○、寅○○等三
    人否認陳黃秀治與龔琅生間有隱名合夥關係，即無足採。
  (二)再者，陳黃秀治與龔琅生間就投資興建金源大廈個案成立隱
    名合夥關係，已如前述，而收據上所寫百分之四十中之百分
    之六意指針對金源大廈之投資，並非對於香港兆匯公司之投
    資，亦經前揭刑事案件之證人辛○○證述在案，是陳黃秀治
    確係附股於龔琅生名下而投資興建金源大廈，陳黃秀治與龔
    琅生有成立隱名合夥關係，陳黃秀治並非香港兆匯公司股東
    ，亦與香港兆匯公司間並無隱名合夥之約定，被告子○○等
    三人主張隱名合夥存在於陳黃秀治與香港兆匯公司間，亦無
    可採信。被告所提香港兆匯公司蔡秀屏給陳黃秀治之函文，
    真實性應由被告舉證。
  (三)陳黃秀治與龔琅生間隱名合夥關係出名之投資人龔琅生既於
    八十二年十二月二十一日死亡，且投資之廈門金源大廈於八
    十八年間亦已完工（限定繼承之裁定第五頁第七行以下有認
    定），隱名合夥目的事業已完成或出名營業人死亡均為隱名
    合夥之法定終止事由，亦為民法第七百零八條第三、四款所
    規定，隱名合夥契約終止時，出名營業人應返還隱名合夥人
    之出資及給予其應得之利益，亦為民法第七百零九條定有明
    文，本件隱名合夥之出名營業人龔琅生已死亡且所投資之廈
    門金源大廈亦已完工，目的事業已完成，則龔琅生為出名營
    業人自應負返還隱名合夥人之出資。
  (四)綜上所述，陳黃秀治與龔琅生就投資金源大廈確成立隱名合
    夥關係，且龔琅生應依民法第七百零九條規定負返還出資義
    務，而龔琅生已死亡，被告等為龔琅生之繼承人，且自龔琅
    生遺產中繼承許多不動產，自應依民法一千一百五十三條規
    定對系爭出資負連帶返還之責任。除被告甲○○外，其他被
    告享有限定繼承之利益，對此無意見。
三、證據：提出收取股金收據影本二份、除戶謄本二份、金源大
    廈完工照片十張、戶籍謄本十三份、檢察官起訴書影本一份
    、審判筆錄影本二份、答辯狀及附件函片影本一份、進駐金
    源大廈公司企業名稱資料十三頁、金源大廈開工照片四張、
    金橋公司董事會議紀錄影本一份、陳正邦董事長函影本一份
    、金源大廈簡介影本二頁、致龔琅生函影本四份、死亡證明
    書影本一份、繼承系統表一份為證，並聲請調閱臺灣台北地
    方法院檢察署八十八年度偵字第二○七○號卷、本院八十八
    年度易字第二三二二號卷、臺灣高等法院八十八年度上易字
    第五八○四號卷，及聲請囑託海基會轉大陸海協會調查金源
    大廈相關事宜，並函查香港兆匯公司登記及股東股份情形。
乙、被告方面：
壹、被告子○○、壬○○、寅○○方面：被告子○○、壬○○、
    寅○○未於最後言詞辯論期日到場，前曾到庭聲明及陳述如
    下：
一、聲明：(一)原告之訴及假執行之聲請均駁回；(二)訴訟費用由原
    告負擔；(三)如受不利判決，願供擔保請准免為假執行。
二、陳述略稱：
  (一)就原告被繼承人所提之二紙收據，被告否認其上龔琅生簽名
    及印章之真正，此應由原告先予證明。惟僅就該收據所載：
    「‧‧‧此款係陳黃秀治女士投資廈門金橋公司興建之金源
    大廈外商（香港兆匯公司）百分之四十裡之百分之六，此為
    第二次投資款‧‧。」之文義以觀，顯見原告所稱隱名合夥
    投資之對象為外商香港兆匯公司，且原告被繼承人於本件起
    訴前，對甲○○提出之本院八十八年易字第二三二二號刑事
    侵占及附帶民事訴訟案件，原告被繼承人皆主張系爭收據所
    載款項係「投資香港兆匯公司」，惟遭甲○○所詐欺侵占，
    而非主張其與龔琅生為隱名合夥，雖甲○○嗣後於上開訴訟
    中主動承認原告被繼承人與龔琅生為隱名合夥關係，惟顯為
    卸責之詞，以求脫免自身侵占刑責，並非可採。
  (二)依民事訴訟法第五十六條第一項第一款規定，甲○○所為不
    利說詞對被告全體並不生效力，本件被告既否認原告與龔琅
    生間有隱名合夥關係存在，自應由原告舉證證明。且查：
    (1)原告被繼承人於上述刑事告訴，係主張遭甲○○詐欺侵占
      系爭收據所載款項，而甲○○則辯稱該款係原告被繼承人
      與龔琅生隱名合夥之出資款，嗣因原告被繼承人曾對甲○○聲請假扣押，遭本院命限期起訴，乃據甲○○之上述辯
      詞而提起本件主張隱名合夥關係據以請求，以免假扣押之
      保全程序被撤銷。
    (2)系爭收據所載二筆款項，經原告被繼承人於本院刑事庭舉
      證係匯到香港上海匯豐銀行甲○○之私人帳戶內，且於該
      案八十八年九月二十三日庭訊時，甲○○亦稱該帳戶是她
      個人的錢。由是，再參酌原告最初起訴狀之後位聲明亦稱
      ：「‧‧‧或為甲○○一人事後為圖得財產上不法利益而
      有詐欺犯行‧‧。」。可見原告於本件所主張之隱名合夥
      關係顯為權宜並非實情，而其據此請求被告等返還出資款
      及盈餘委不足採。
  (三)按「稱隱名合夥者，謂當事人約定，一方對於他方所經營之
    事業出資，而分受其營業所生之利益，及分擔其所生損失之
    契約。」；「隱名合夥之事務，專由出名營業人執行之。」
    ，此為民法第七百條及第七百零四條第一項所明定。是因事
    業為他方所經營，故乃稱被附股之他方為「出名營業人」。
    查本件原告所主張者乃就香港兆匯公司轉投資廈門金橋公司
    所投資興建之「金源大廈」個案與龔琅生二人間成立隱名合
    夥關係，惟由本院八十八年度易字第二三二二號刑事案卷證
    顯示，香港兆匯公司係由董事長陳麗玲及董事蔡秀屏二人執
    行公司事務，而廈門金橋公司係中資與外資合資成立之公司
    ，依原告所提金橋公司一九九○年四月二十八日董事會議記
    錄所載，其董事長係中方指派之陳正邦先生，其副董事長則
    為蔡秀屏，足證上開二公司雖係龔琅生與他人共同投資，惟
    實乃由他人所執行經營之事業，而於上開二公司龔琅生自始
    皆僅係不執行業務股東，並非原告所稱之「出名營業人」。
    基上，龔琅生其實係「出名合夥人」，故原告所主張者應係
    指隱名附股於龔琅生之股份，則其就合夥營業之權利義務，
    自應依出名人與其他合夥人之分派為準（最高法院十八年上
    字第二六五八號判例參照）。又合夥事務，於合夥契約終止
    時尚未了結者，於了結後計算並分配其損益（民法第七百零
    一條準用民法第六百八十九條第三項）。矧查原告所稱合夥
    之「金源大廈」在龔琅生生前既未了結，則於龔琅生過世後
    ，香港兆匯公司亦早將龔琅生除名，而由甲○○單獨繼受其
    股份，龔琅生自更不可能為「出名營業人」，且香港兆匯公
    司迄未就轉投資廈門金橋公司興建之金源大廈予以結算盈虧
    分配股東，則原告所稱附股於龔琅生股份而為隱名合夥人，
    其取回出資及分配盈餘之請求權自尚未發生。再者，龔琅生
    既非上開二公司之「出名營業人」，原告依民法第七百零八
    條、第七百零九條規定請求取回出資分配盈餘顯無理由。
  (四)原告應舉證證明：「香港兆匯公司已就轉投資廈門金橋公司
    興建之金源大廈部分進行結算分配盈虧」。依原告與甲○○
    間之刑事判決（臺灣高等法院八十八年度上易字第五八○四
    號）所認，原告所投資者係香港兆匯公司轉投資廈門金橋公
    司興建之「金源大廈」個案，則姑不論原告與龔琅生間是否
    有隱名合夥關係存在，原告欲要求取回出資及分配盈餘，自
    應須廈門金橋公司就「金源大廈」有先予結算盈虧並分配兆
    匯公司後，尚須香港兆匯公司有就轉投資廈門金橋公司部分
    亦予結算盈虧且有餘額分配出名股東（即龔琅生）後始能請
    求。如廈門金橋公司或香港兆匯公司，任一公司尚未結算，
    或結算後虧損嚴重而血本無歸，則出名合夥人亦無可分配，
    自不能僅憑「金源大廈」已完工或交屋，即能證明香港兆匯
    公司已結算且有盈餘分配。況查香港兆匯公司覆函載：「‧
    ‧‧要求賠償有關因逾期交屋所造成的損失，目前有關訴訟
    正在進行中‧‧‧盈虧尚無法結算‧‧。」，則因訴訟案件
    曠日廢時，其尚未結算自屬可信。又據甲○○稱：香港兆匯
    公司已遭執行業務之董事長陳麗玲及總經理蔡秀屏二人掏空
    ，是以其等故不結算該投資案之盈虧，且亦避不見面，股東
    亦皆追索無著。另甲○○所稱原告被繼承人其中一筆款項匯
    入子○○台北銀行帳戶部分，該帳戶乃龔琅生生前借用子○○名義開戶使用，存摺亦由龔琅生保管，龔琅生過世後存摺
    在甲○○手中。
  (五)末查，甲○○曾向本院呈報限定繼承，此有本院八十三年度
    繼字第一七七號民事裁定在卷可稽，依民法第一千一百五十
    四條第二項規定，其他繼承人視為同為限定之繼承，若本件
    確因繼承而負有債務時，其請求自應以繼承遺產之範圍為限
    。又按龔琅生過世後，其於香港兆匯公司之股份，依香港法
    令由甲○○單獨繼受，其他被告並未因繼承而取得該遺留股
    份之權利，卻可能須承受該遺產所附之負擔，則其他被告於
    本件訴訟之利害關係與甲○○顯有差異，且甲○○經屢次傳
    喚又不到庭說明香港兆匯公司有無結算等情，其他被告又因
    非股東而無法探詢其情，致訴訟延宕數年，基此，被告如蒙
    受不利之判決，並請斟酌民法第一千一百七十一條意旨及民
    事訴訟法第八十五條第一項規定，由甲○○單獨負擔本訴請
    求或訴訟費用。
三、證據：提出香港兆匯公司證明書及覆函影本各一份、金橋公
    司覆函影本一份、刑事聲請檢察官上訴狀影本一份、世華銀
    行匯出匯入單影本一份、授權書影本一份、附帶民事起訴狀
    影本一份為證。
貳、被告甲○○方面：被告甲○○未於最後言詞辯論期日到場，
    前曾到庭聲明及陳述如下：
一、聲明：(一)原告之訴及假執行之聲請均駁回；(二)訴訟費用由原
    告負擔；(三)如受不利判決，願供擔保請准免為假執行。
二、陳述略稱：
  (一)被告甲○○與先夫龔琅生共同投資香港兆匯公司，但非出名
    營業人，亦不執行公司職務，該公司有諸多投資項目，七十
    九年轉投資金橋公司於廈門市興建之金源大廈，龔琅生基於
    鄉誼及原告被繼承人的拜託，遂答應由其個人所佔金源大廈
    總投資額的百分之六中讓渡百分之二點四，以作為該大廈之
    隱名合夥，並優惠其分三期付款，然原告被繼承人僅付二期
    ，即因大陸房地產受宏關調控影響下跌，直至龔琅生過世為
    止，均未付第三期款一百三十三萬零五百零一元。
  (二)金源大廈雖已完成粗體建築，但期間多次增資，且興建時間
    過長，不僅遭客戶集體訴訟，且餘屋過多而未能結算終結或
    分配盈虧，並為減少公司損失，才先讓部分客戶進駐。原告
    被繼承人所稱繳交二筆款項，一筆存入世華銀行仁愛分行龔
    琅生名下，另一筆存入台北銀行景美分行子○○名下，實際
    上僅一筆款項入龔琅生帳戶。原告被繼承人投資資金未足額
    ，不依實際情況增資，股份比例自應調整，不應要求穩賺不
    賠否則即興訟。龔琅生過世後，依香港法律由被告甲○○繼
    承其於香港兆匯公司之股份。
  (三)原告被繼承人控告被告甲○○詐欺案件，業經判決無罪確定
    ，被告甲○○聲明限定繼承，而未將本件投資案列入遺產計
    算，係因盈虧未定而未列入，且香港兆匯公司覆函稱因發生
    工程款糾紛，故尚未結算盈虧，並非投資十多年不結算。子
    ○○台北銀行帳戶之印鑑與存摺，並非如被告寅○○所言由
    被告甲○○持有。
三、證據：提出戶籍謄本影本一份、蔡秀屏書函影本二份、臺灣
    高等法院刑事判決及附帶民事訴訟判決影本各一份、香港兆
    匯公司函影本一份為證，並聲請調閱八十二年龔琅生過世後
    台北銀行景美分行子○○名下帳戶交易情形。
參、被告癸○○方面：被告癸○○未於最後言詞辯論期日到場，
    前曾到庭聲明及陳述如下：
一、聲明：(一)原告之訴及假執行之聲請均駁回；(二)訴訟費用由原
    告負擔；(三)如受不利判決，願供擔保請准免為假執行。
二、陳述略稱：香港的股權是被告甲○○承受，聽說本件投資虧
    錢，公司好像倒了，但沒有辦法去查。
三、證據：無。
肆、被告丑○○方面：被告未於言詞辯論期日到場，亦未提出書
    狀作何聲明或陳述。
丙、本院依職權調閱本院八十九年度家聲字第一三三號卷、臺灣
    高等法院九十年度家抗字第三八一號卷、九十一年度家抗更
    (一)字第五號卷、最高法院九十一年度台抗字第四三六號卷，
    並向財政部台北市國稅局調龔琅生遺產稅申報資料。
    理  由
一、程序方面：
  (一)本件訴訟進行中，被告丑○○成年，原告被繼承人陳黃秀治
    於八十九年六月二十九日具狀聲明由被告丑○○承受訴訟，
    符合民事訴訟法第一百七十六條之規定，應予准許。又原告
    被繼承人陳黃秀治於九十五年十二月二日過世，原告六人於
    九十六年五月十一日具狀聲明承受訴訟，亦符合民事訴訟法
    第一百七十六條之規定，應予准許。
  (二)按「原告於判決確定前，得撤回訴之全部或一部。但被告已
    為本案之言詞辯論者，應得其同意。訴之撤回應以書狀為之
    。但於期日，得以言詞向法院或受命法官為之。以言詞所為
    訴之撤回，應記載於筆錄，如他造不在場，應將筆錄送達。
    訴之撤回，被告於期日到場，未為同意與否之表示者，自該
    期日起；其未於期日到場或係以書狀撤回者，自前項筆錄或
    撤回書狀送達之日起，十日內未提出異議者，視為同意撤回
    。」，民事訴訟法第二百六十二條定有明文。本件原告於九
    十六年六月二十二日當庭提出準備書狀，並表明僅先請求被
    告連帶給付二百十六萬二千九百七十八元及法定利息，其餘
    部分撤回，被告子○○、壬○○、寅○○部分當庭同意原告
    撤回，被告癸○○、甲○○及丑○○收受上揭準備書狀亦未
    表示異議，視同同意撤回，故原告撤回程序並無不合。
  (三)被告均未於最後言詞辯論期日到場，核無民事訴訟法第三百
    八十六條所列各款情形，應依原告之聲請，由其一造辯論而
    為判決。
二、原告主張意旨略以：原告被繼承人陳黃秀治與被告被繼承人
    龔琅生有隱名合夥關係，並於七十九年及八十年間依約給付
    兩筆出資一百零八萬二千九百七十八元及一百零八萬元，因
    龔琅生於八十二年十二月間死亡，且投資之廈門金源大廈於
    八十八年間亦已完工，具有隱名合夥之法定終止事由，被告
    為龔琅生繼承人，依民法第七百零九條、第一千一百五十三
    條應連帶返還原告出資，又除被告甲○○外，其餘被告辯稱
    應享有限定繼承之利益並無意見等語。
三、被告子○○、壬○○、寅○○答辯意旨則以：否認原告所提
    龔琅生收受原告被繼承人出資之收款收據真正，龔琅生並非
    出名營業人，與原告被繼承人間亦無隱名合夥關係，另被告
    甲○○承認隱名合夥關係，係脫免自身刑責考量，對全體被
    告不利益，效力不及於全體被告，原告無權依民法第七百零
    九條、第一千一百五十三條規定，請求被告連帶返還出資，
    且金源大廈尚未結算盈虧，縱有隱名合夥關係，原告請求權
    仍未發生，且被告應享有限定繼承之利益，原告請求就此部
    分並未考量云云。被告甲○○答辯意旨則以：龔琅生並非香
    港兆匯公司出名營業人，就金源大廈之投資，龔琅生就其總
    投資額的百分之六中讓渡百分之二點四予原告被繼承人為隱
    名合夥，然原告被繼承人未付第三期款亦不願增資，非但股
    份比例應調整，且金源大廈尚未結算盈虧，原告請求無理由
    云云。被告癸○○答辯意旨則以：金源大廈投資聽說並未賺
    錢，被告甲○○依香港法律繼承龔琅生於香港兆匯公司股份
    ，故被告癸○○無法查證實情云云。被告丑○○未於言詞辯
    論期日到場，亦未提出書狀作何聲明或陳述。
四、兩造爭執重點在於：(一)原告所提出資收據是否為真實？原告
    被繼承人陳黃秀治是否確有出資？(二)若原告被繼承人陳黃秀
    治確有出資，兩造被繼承人之間，是否存有隱名合夥關係？
    被告被繼承人龔琅生是否為出名營業人？(三)若兩造被繼承人
    之間存有隱名合夥關係，是否已具有法定終止事由，而被告
    負有連帶返還出資之責？(四)被告得否對原告為限定繼承之抗
    辯？爰就上揭爭點說明如后。
五、原告所提出資收據應屬真實，原告被繼承人陳黃秀治亦確有
    出資之事實：
  (一)關於原告被繼承人確有出資之事實，原告業已提出出資收據
    影本二份為證，且查：
    (1)本院依原告聲請調閱本院八十八年度易字第二三二二號卷
      及臺灣高等法院八十八年度上易字第五八○四號卷，查明
      於刑事案件中，證人辛○○業已證述原告被繼承人係投資
      金源大廈個案及前揭出資收據計算內容之緣由（本院前揭
      刑事卷第八十二頁正反面），本件原告己○○、乙○○亦
      證稱龔琅生確有邀請原告被繼承人出資（本院前揭刑事卷
      第二十二頁、第八十三頁）。
    (2)被告甲○○於本件訴訟中明確指出二筆款項一筆存入世華
      銀行仁愛分行龔琅生名下，另一筆存入台北銀行景美分行
      子○○名下（參見被告甲○○八十九年四月六日答辯狀）
      ，被告寅○○則自承上揭子○○帳戶乃龔琅生於生前借用
      寅○○名義開戶使用（參見本院九十年二月六日言詞辯論
      筆錄），投資款後來亦匯至被告甲○○於香港之帳戶（本
      院前揭刑事卷第三十二頁正反面）。
    (3)綜上以觀，原告確有出資兩筆，而款項分別存入龔琅生及
      其使用之子○○帳戶，後來亦有出資款項匯至被告甲○○
      於香港之帳戶已得認定。
  (二)被告子○○、壬○○、寅○○雖否認該上揭出資收據影本之
    真正，並稱匯至被告甲○○香港帳戶的錢，屬被告甲○○私
    人的錢，其承認該收據真正不利全體被告而不生效力云云，
    惟查：(1)投資廈門市金源大廈之款項，先利用被告甲○○私
    人之香港帳戶，款項匯入再轉投資，並無不合理之處，否則
    原告早已知悉款項匯入被告甲○○帳戶之事實，最初為何對
    被告甲○○並無質疑？(2)如前所述，前揭刑事案件傳訊相關
    證人而確認原告被繼承人確有出資，並非僅憑被告甲○○之
    陳述，又依民事訴訟法第一百九十五條第一項之規定，當事
    人就其提出之事實，應為真實及完全之陳述，被告甲○○所
    為原告被繼承人確有出資之陳述，既經多方應證符合事實，
    自無不利之訴訟行為對全體被告不生效力之問題可言。
六、兩造被繼承人之間，存有隱名合夥關係，被告被繼承人龔琅
    生為出名營業人：
  (一)按民法第七百條規定：「稱隱名合夥者，謂當事人約定，一
    方對於他方所經營之事業出資，而分受其營業所生之利益，
    及分擔其所生損失之契約。」，同法第七百零二條規定：「
    隱名合夥人之出資，其財產權移屬於出名營業人。」。
  (二)原告主張就投資興建廈門市金源大廈之個案，兩造被繼承人
    間存有隱名合夥關係，被告被繼承人龔琅生為出名營業人，
    原告被繼承人陳黃秀治為隱名合夥人，被告甲○○承認確有
    隱名合夥關係，被告子○○、壬○○、寅○○則否認前揭隱
    名合夥關係，並認龔琅生僅係「出名合夥人」。
  (三)經查：(1)廈門市金源大廈之個案，乃龔琅生等十一人依不等
    比例投資興建（參見蔡秀屏信函影本，本院八十八年度易字
    第二三二二號刑事卷第六十四頁），而原告九十年六月二十
    二日呈證狀更進一步提出龔琅生主持金源大廈開工典禮之相
    關照片，足信龔琅生並非單純投資人；(2)縱如被告寅○○等
    所言，興建金源大廈之廈門金橋公司董事長係陳正邦，副董
    事長係蔡秀屏，然是否事業之經營者，並非僅以法律登記之
    負責人名義為斷，不能以龔琅生非金橋公司登記負責人之理
    由，即否定金源大廈為龔琅生經營事業之一，參酌前揭民法
    隱名合夥相關規定，龔琅生自屬出名營業人，而原告被繼承
    人就龔琅生之出資比例分擔一部分而為隱名出資，則屬隱名
    合夥人，兩造被繼承人之間存有隱名合夥關係；(3)原告被繼
    承人雖就投資金源大廈是否受龔琅生、甲○○詐欺有所爭議
    而提出刑事告訴，甚至曾否認隱名合夥關係，然業經本院刑
    事庭及台灣高等法院刑事庭查明實屬隱名合夥關係已如前述
    ，顯然原告被繼承人為刑事訴訟之進行而否認隱名合夥關係
    並不足為憑，本院亦不受此拘束，併此敘明。
七、兩造被繼承人間之隱名合夥關係，於龔琅生死亡後已具有法
    定終止事由，被告負有連帶返還出資之責：
  (一)按「除依第六百八十六條之規定得聲明退夥外，隱名合夥契
    約，因左列事項之一而終止：‧‧‧三　目的事業已完成或
    不能完成者。四　出名營業人死亡或受禁治產之宣告者。」
    ，民法第七百零八條第三款、第四款定有明文；復按「隱名
    合夥契約因出名營業人死亡而終止，民法第七百零八條第四
    款定有明文。而契約終止者，自終止時起歸於消滅，凡以契
    約存續為前提之雙方當事人權利義務，均不再發生。」（最
    高法院七十八年度台上字第九五二號裁判意旨參照）；再按
    「隱名合夥契約終止時，出名營業人，應返還隱名合夥人之
    出資及給與其應得之利益。但出資因損失而減少者，僅返還
    其餘存額。」，民法第七百零九條定有明文。
  (二)經查，龔琅生於八十二年十二月二十一日死亡，參酌前揭民
    法第七百零八條第四款之規定，隱名合夥契約依法終止，復
    參酌前揭最高法院見解，契約終止後以契約存續為前提之雙
    方當事人權利義務，均不再發生，則不論原告被繼承人是否
    有被告甲○○所辯稱未出資所謂第三期款及不增資情事，實
    與本件無關，原告得依前揭民法第七百零九條之規定，以及
    民法第一千一百五十三條繼承人對被繼承人之債務負連帶責
    任之規定，對被告主張權利，請求被告連帶返還出資。
  (三)應特別說明者，被告甲○○訴訟代理人就本事件最後一次到
    庭時間為九十年六月二十八日，其後即不再到庭，而本院依
    職權調查結果，被告甲○○九十五年四月二十六日仍登記為
    香港兆匯公司董事（本院卷二第十八頁），其對金源大廈盈
    虧問題應有能力釐清，卻不願釐清，而本院囑託海基會轉大
    陸海協會調查金源大廈相關事宜，歷時數年亦徒勞無功，顯
    見民法第七百零九條但書所示「出資因損失而減少」之狀況
    並不能證明，原告自得請求返還出資額全額。
八、被告子○○、壬○○、寅○○、癸○○、丑○○得對原告主
    張為限定繼承之抗辯：
  (一)按「繼承人得限定以因繼承所得之遺產，償還被繼承人之債
    務。繼承人有數人，其中一人主張為前項限定之繼承時，其
    他繼承人視為同為限定之繼承。」，民法第一千一百五十四
    條第一項、第二項定有明文。復按「繼承人為限定之繼承，
    雖然法定期限內，開具遺產清冊呈報法院，且經公示催告，
    但被繼承人之債權人，主張有民法第一千一百六十三條第一
    款隱匿遺產情事，經查訊屬實，自可依債權人之聲請，而為
    繼承人不得享有限定繼承利益之裁定。」（司法院院字第一
    七一九號解釋參照）；再按前揭不得主張限定繼承利益之繼
    承人，應解釋為僅限於有不正行為之該繼承人不得享有限定
    繼承之利益，不及於其他未為不正行為之繼承人，亦不因為
    不正行為之繼承人是否為呈報限定繼承之人而有所不同，否
    則無異剝奪他繼承人所得享有限定繼承之權利；末按「限定
    繼承之繼承人，仍應繼承被繼承人之債務全額，僅以因繼承
    所得之遺產為限度，負償還責任，即限定繼承人非無債務，
    僅其責任有限而已。限定繼承債權人，得就債權全額為裁判
    上及裁判外一切請求。惟債權人起訴請求，繼承人如提出限
    定繼承之抗辯時，法院應為保留的給付（於繼承財產限度內
    為給付）之判決。」（最高法院八十六年度台上字第二五八
    號裁判意旨參照）。
  (二)經查：(1)被告被繼承人龔琅生過世後，被告甲○○曾於法定
    期間內向法院聲明限定繼承，然因被告甲○○於遺產清冊中
    隱匿關於被繼承人龔琅生於香港兆匯公司之股權遺產，而依
    民法第一千一百六十三條第一款喪失限定繼承之利益，業經
    本院依職權調閱本院八十九年度家聲字第一三三號卷、臺灣
    高等法院九十年度家抗字第三八一號卷、九十一年度家抗更
    (一)字第五號卷及最高法院九十一年度台抗字第四三六號卷查
    明屬實；(2)然除被告甲○○外之其他被告，既無隱匿遺產之
    不正行為，仍應依前揭民法第一千一百五十四條第二項規定
    視同限定繼承，又被告子○○、壬○○、寅○○已為限定繼
    承之抗辯，依民事訴訟法第五十六條第一項第一款之規定，
    效力應及於其他視同限定繼承人即被告丑○○、癸○○，原
    告對除被告甲○○外之其餘被告享有限定繼承之利益亦無意
    見（參見本院九十五年十月十七日言詞辯論筆錄）；(3)依前
    揭最高法院八十六年度台上字第二五八號裁判意旨，被告子
    ○○、壬○○、寅○○、丑○○、癸○○限定繼承之抗辯既
    有理由，本院就此部分自應為保留的給付（於繼承財產限度
    內為給付）之判決。
九、綜上所述，本件原告基於隱名合夥及繼承之法律關係，依民
    法第七百零九條、第一千一百五十三條第一項之規定，請求
    被告應連帶給付原告二百十六萬二千九百七十八元，及自起
    訴狀繕本送達翌日（即八十八年六月二十四日）起至清償日
    止按年息百分之五計算之利息，於被告子○○、壬○○、寅
    ○○、癸○○、丑○○應連帶以繼承自被繼承人龔琅生之遺
    產為限，與被告甲○○連帶給付原告二百十六萬二千九百七
    十八元，及自八十八年六月二十四日起起至清償日止按年息
    百分之五計付利息之範圍內為有理由，應予准許，逾此範圍
    之請求為無理由，不應准許。原告及被告子○○、壬○○、
    寅○○、癸○○、甲○○分別陳明願供擔保，聲請宣告假執
    行及免予假執行，於原告勝訴部分，經核均無不合，爰酌定
    相當擔保金額併准許之；被告丑○○雖未聲請供擔保免假執
    行，本院仍依職權定相當擔保金額宣告之。至於原告敗訴部
    分，其訴既經駁回，假執行之聲請失所附麗，應併予駁回。
十、兩造之其餘攻擊防禦方法，於本件判決結果無影響，爰不一
    一論列，附此說明。
十一、據上論結，本件原告之訴為一部有理由，一部無理由，並
      依民事訴訟法第三百八十五條第一項前段、第七十九條、
      第三百九十條第二項、第三百九十二條第二項，判決如主
      文。
中　　華　　民　　國　　96　　年　　8 　　月　　3 　　日
                民事第一庭    法    　官　文衍正
以上正本係照原本作成
如對本判決上訴，須於判決送達後20日內向本院提出上訴狀
中　　華　　民　　國　　96　　年　　8 　　月　　3 　　日
                  　　　　　　法院書記官　周其祥
